【裁判字號】    99,台上,3724
【裁判日期】    990617
【裁判案由】    違反毒品危害防制條例
【裁判全文】
最高法院刑事判決            九十九年度台上字第三七二四號
上  訴  人  甲○○
上列上訴人因違反毒品危害防制條例案件，不服台灣高等法院台
中分院中華民國九十九年三月三十日第二審更審判決（九十八年
度上更(一)字第二○九號，起訴案號：台灣台中地方法院檢察署九
十七年度偵字第一八六四○、一八六四一號），提起上訴，本院
判決如下：
    主  文
上訴駁回。
    理  由
按刑事訴訟法第三百七十七條規定，上訴於第三審法院，非以判
決違背法令為理由，不得為之。是提起第三審上訴，應以原判決
違背法令為理由，係屬法定要件。如果上訴理由書狀並未依據卷
內訴訟資料，具體指摘原判決不適用何種法則或如何適用不當，
或所指摘原判決違法情事，顯與法律規定得為第三審上訴理由之
違法情形，不相適合時，均應認其上訴為違背法律上之程式，予
以駁回。本件上訴人甲○○上訴意旨略稱：(一)、原審民國九十九
年一月二十八日第一次審判期日，審判長僅請檢察官陳述起訴及
上訴要旨，未命上訴人陳述上訴要旨。而該審判期日因上訴人之
辯護人請求勘驗警詢筆錄，審判長諭知改期勘驗，嗣改定同年三
月十六日續行審判程序，距前次審判程序，已間隔十五日以上，
自應依規定更新審判程序，惟原審審判長依刑事訴訟法第九十四
條訊問上訴人後，並未再命檢察官陳述上訴要旨，其踐行之訴訟
程序自非適法。(二)、檢察官於九十七年八月十五日訊問證人吳佩
玲，並未製作傳票合法送達，吳佩玲亦非經合法傳喚，無正當理
由不到場而得命拘提者。依台中縣警察局太平分局函覆原審之內
容，吳佩玲當日係為警查緝到案後，即解送第一審檢察署由檢察
官訊問，然警方當日查緝吳佩玲之原因為何？吳佩玲在第一審證
述其在偵查中所為供證，是當時以為上訴人要指證其販毒，才為
不實之陳述，其在警局時被警察嚇到等語。可見吳佩玲被押往第
一審檢察署作證前，警察曾對其詢問，並謊稱上訴人指證其販毒
。吳佩玲在第一審之證言屬實與否，與其於偵查中作證時之外在
環境及是否具「顯有不可信之情況」，而有無證據能力之判斷有
關，原審未予調查，遽以吳佩玲在偵查中之陳述為判決基礎，自
有理由欠備及調查未盡之違法。又檢察官使吳佩玲以證人身分具
結作證時，並未踐行刑事訴訟法第一百八十一條之告知義務，該
違反拒絕證言權之告知義務，所取得之證言，對被告之程序，應
適用刑事訴訟法第一百五十八條之四所定權衡原則，審酌、判斷
其有無證據能力。原判決謂拒絕證言權及告知義務之規定，係為
保護證人而設，而認對被告一律具證據能力，其論述已難謂合。
且檢察官訊問吳佩玲時，並無不能為告知之情形，如依法定程序
為告知，亦非絕對不能取得該證言，上訴人被訴販賣第一級毒品
，次數僅一次，金額新台幣（下同）一千元，情節尚輕，警方亦
未查獲上訴人持有可供販賣之海洛因。則就犯罪所生之危險或實
害，依比例原則及法益權衡原則，應認吳佩玲在偵查中經違法取
得之證言，不具證據能力。原判決僅以販賣毒品對社會治安之危
害甚大，為其權衡依據，有適用法則不當之違誤。(三)、原判決引
用九十七年七月二十八日之監聽譯文，為吳佩玲指稱向上訴人購
買毒品之補強證據，然細閱該譯文所載之通話內容，雙方既未就
「你那邊有嗎」究指何物予以言明，亦無談論價金、數量等買賣
必要之點之合意，難據以認定該對話為毒品交易。原審憑吳佩玲
前後不一、至有瑕疵之供述，為上訴人論罪之依據，已有可議。
又吳佩玲在第一審證稱上開通話，係其問上訴人有沒有海洛因，
上訴人沒有回應，足見當日並無交易毒品之事實。而卷附之吳佩
玲全國前案紀錄表，僅有施用甲基安非他命，並無施用海洛因之
紀錄；且同月三十日、三十一日之監聽譯文，係詢問有無「男生
」、「粗的」，乃甲基安非他命之暗語，非海洛因。況警方採集
吳佩玲尿液送驗結果，呈鴉片類陰性反應。顯見本件無法證明吳
佩玲於九十七年七月二十八日有施用海洛因之情形，原判決竟反
認該尿液檢驗結果，僅足證明吳佩玲於同年八月十五日採尿前三
日未施用海洛因，尚不足證明其於同年七月二十八日未向上訴人
購買海洛因或未施用海洛因，其論斷顯違證據法則。(四)、上訴人
一再辯稱未賣甲基安非他命給陳進興，拿給陳進興的不是甲基安
非他命。原審勘驗警詢光碟結果，上訴人確曾稱「拿假的給人家
、」「是我給他騙錢」、「筆錄我都是承認我有拿給他這要啊。
……我叫他把錢丟在櫃檯啊，算我給他騙的」等語，惟警詢中並
未如實記載上訴人前開辯解，僅載稱上訴人自白販賣毒品予陳進
興，與錄音內容不符，原判決猶認上訴人之警詢筆錄具有證據能
力，並採為上訴人犯罪之依據，自有違法。又原判決依上訴人自
白，認定上訴人有販賣一小包甲基安非他命予陳進興，惟未扣得
上訴人交付予陳進興之物，以鑑定是否為毒品？且陳進興已死亡
，無法證實是否向上訴人購買毒品，況上訴人自第一審起堅稱未
販賣甲基安非他命予陳進興，自白前後不一。原審未調查有無其
他證據，足以佐證上訴人之自白確與事實相符，遽行判決，顯有
調查未盡之違誤云云。
惟查：原判決綜合全案證據資料，本於事實審法院職權推理之作
用，認定上訴人確有各以一千元價格，販賣海洛因一小包予吳佩
玲，及販賣甲基安非他命一小包予陳進興之犯行。因而撤銷第一
審關於上訴人於九十七年七月二十八日販賣第一級毒品及同年八
月四日販賣第二級毒品部分之判決，改判論處上訴人販賣第一級
毒品，又販賣第二級毒品等罪刑（均累犯，前者處有期徒刑十六
年，後者處有期徒刑八年），已詳細說明其採證認事之理由。所
為論斷，亦俱有卷證資料可資覆按。且查：上訴人在原審之審判
期日，已依法陳述上訴要旨（見更(一)卷第二六四頁反面），而檢
察官僅對於上訴人經第一審判決無罪（即九十七年八月三日販賣
海洛因予吳佩玲、同月一日販賣甲基安非他命予陳文祥）部分，
提起第二審上訴，該部分業經原審更審前駁回檢察官之上訴（九
十八年度上訴字第一三○六號），而告確定在案。檢察官對上訴
人於九十七年七月二十八日販賣第一級毒品及同年八月四日販賣
第二級毒品部分，既未提起第二審上訴，即非上訴人，原審自無
從命其陳述上訴要旨，所踐行之訴訟程序，要無違法可言。又九
十二年二月六日修正公布之刑事訴訟法第一百八十六條第二項，
增訂法院或檢察官有告知證人得拒絕證言之義務。此項規定係為
保護證人而設，乃專屬證人之權利，既不是為保護被告始增訂，
即非當事人所得主張。上訴意旨仍執陳詞，以吳佩玲於偵查中作
證前未經告以拒絕證言權，所為證言無證據能力云云，據以指摘
原判決違法，係以主觀之意見，就原判決已說明之事項再為爭執
，自非適法之第三審上訴理由。而吳佩玲在第一審已供承其於偵
查中之證言悉出自任意性之陳述，原判決以其在第一審所為與偵
查中相異之證述，與卷內其餘資料不符，而認無足憑採，自係已
摒棄其在第一審所證：偵查中乃受警方誤導，方為不實供證之說
詞。上訴意旨，徒然摘取原審捨棄不採之證據，以吳佩玲在偵查
中之陳述有顯不可信之情況云云，執以指摘原判決違法，係以片
面之自我說詞，對原審採證認事之適法職權行使及已明白論斷之
事項，漫事指摘，殊非上訴第三審之適法理由。再者，刑事訴訟
法第一百五十四條第二項所稱之證據，凡適於為被告犯罪事實之
證明者，即足當之，舉凡被告之自白，證人之證言，供犯罪所用
之證物等均屬之，法律對證據之種類，未設任何限制。而證據之
證明力，由法院本於確信自由判斷，茍不違反經驗法則及論理法
則，即難遽指違法。販賣毒品案件，查獲之扣案毒品，固為證據
之一種，但並非以之為唯一標準，倘依被告之自白，證人之證言
及其他非供述證據等，經合法調查，已足為販毒犯罪事實之合理
判斷，自不得以未經查獲毒品扣案，即謂不得據為認定之基礎。
原判決依上訴人在原審自承確為海洛因之事與吳佩玲見面，及在
偵查中與第一審受理羈押聲請之訊問時，自白確有在「新宿汽車
旅館」以一千元販賣甲基安非他命一包予陳進興（於偵查中死亡
）等情，並吳佩玲在偵查中之證言，執行通訊監察之監聽譯文，
陳進興施用毒品之前案紀錄表等證據，經合法調查後，據以判斷
上訴人有販賣海洛因、甲基安非他命之犯行，自係本於卷存證據
而為推理，於證據法則要屬無悖，尚難徒憑不同之評價，遽指違
法。其餘上訴意旨所執各詞，原判決或已在理由中論斷綦詳，並
無上訴意旨所指之違法情形；或係就原審採證認事之職權行使或
與犯罪構成要件無涉之枝節，再為事實之爭辯，依首開說明，亦
難認係適法之第三審上訴理由。其上訴違背法律上之程式，應予
駁回。
據上論結，應依刑事訴訟法第三百九十五條前段，判決如主文。
中    華    民    國  九十九  年    六    月   十七   日
                      最高法院刑事第六庭
                          審判長法官  謝  俊  雄
                                法官  陳  世  雄
                                法官  魏  新  和
                                法官  徐  文  亮
                                法官  吳  信  銘
本件正本證明與原本無異
                                      書  記  官
中    華    民    國  九十九  年    六    月  二十二  日
                                                    m

司法院資訊處製作；財團法人民間司法改革基金會備份。
